臺灣高等法院民事判決
108年度上字第1335號
上訴人即附  盟鑫國際股份有限公司
帶被上訴人          
法定代理人  鍾榮達  
訴訟代理人  張志全律師
            陳尹章律師
複代理人    陳靜儀律師
被上訴人即  邱泰豐  
附帶上訴人  
訴訟代理人  余天琦律師
            陳敬宏律師
上列當事人間請求給付稅款等事件，上訴人對於中華民國108年1
0月4日臺灣臺北地方法院107年度訴字第4672號第一審判決提起
上訴，被上訴人並提起附帶上訴，本院於109年12月29日言詞辯
論終結，判決如下：
    主      文
上訴駁回。
原判決關於駁回被上訴人後開第三項之訴部分，及該部分假執行
之聲請，暨訴訟費用之裁判均廢棄。
上訴人應再給付被上訴人新台幣玖拾萬元，及自民國一百零七年
八月十七日起至清償日止，按年息百分之五計算之利息。
本判決第三項於被上訴人以新台幣參拾萬元為上訴人供擔保後，
得假執行。但上訴人如以新台幣玖拾萬元為被上訴人預供擔保，
得免為假執行。
第一、二審訴訟費用由上訴人負擔。
    事實及理由
一、被上訴人起訴主張：兩造於民國104年11月18日簽訂醫師委
    任合約書（下稱系爭合約書），約定由伊擔任上訴人所屬台
    北元和雅整形外科診所（下稱台北元和雅診所）之負責醫師
    ，並執行醫師職務。依系爭合約書第10條第3項之約定，針
    對伊以台北元和雅診所負責人身分申報所得稅之應納稅額，
    與上訴人依約預扣保留款之差額，應由上訴人應負責繳納。
    而伊106年執行業務所得新台幣（下同）13,292,589元，應
    納稅款4,356,455元，該年度由上訴人依約預留之保留款為1
    ,766,895元，應納稅款與保留款之稅款差額2,589,560元，
    即應由上訴人負責繳納，伊自行完稅後依約請求上訴人給付
    前開款項，未獲置理，尚得依系爭合約書第10條第4項之約
    定，請求上訴人給付150萬元之懲罰性違約金，爰求為命上
    訴人給付4,089,560元本息之判決等語。
二、上訴人則抗辯：
  ㈠系爭合約書第10條第3項之內容，係兩造合意向國稅局短報被
    上訴人50%以上執行業務所得之逃漏稅約定，顯然違反憲法
    第19條及稅捐稽徵法第41條之強制禁止規定，損害國家稅收
    之公共利益，並違反公序良俗，依民法第71條前段、第72條
    規定應屬無效。且系爭合約書之期間僅到106年12月31日止
    ，被上訴人於106年7月2日即向伊初次表達終止系爭合約之
    意，並於同年10月中旬再次向伊要求提前終止系爭合約，伊
    於同年12月13日因而辦理台北元和雅診所之歇業與負責人變
    更，兩造於斯時起已合意終止系爭合約，被上訴人與稅捐機
    關於106年12月14日以後之核課結果，即無適用系爭合約請
    求伊負擔之餘地。
  ㈡系爭合約書第10條第3項之約定因違反公序良俗而無效，伊即
    無違約可言。況被上訴人本有誠實納稅之義務，依法繳納之
    稅款難認受有損害，亦不得請求伊給付懲罰性違約金150萬
    元。更退步言，被上訴人請求之違約金亦屬過高，應予酌減
    。
　㈢被上訴人片面終止系爭合約，台北元和雅診所因而無法正常
    營運且商譽受損，伊因而受有退費予病患、損失預期利益等
    損害，自得依債務不履行之法律關係請求被上訴人賠償，且
    另得依系爭合約書第10條第4項約定請求被上訴人給付懲罰
    性違約金，如鈞院認被上訴人本件之請求有理由，伊亦得以
    前開債權1,763,780元主張抵銷等語。
三、原審為被上訴人部分勝訴、部分敗訴之判決，即判命上訴人
    給付被上訴人3,189,560元，及自107年8月17日起至清償日
    止，按年息5%計算之利息，並駁回被上訴人其餘請求。上訴
    人提起上訴，聲明為：㈠原判決不利於上訴人部分廢棄；㈡上
    開廢棄部分，被上訴人在第一審之訴及假執行之聲請均駁回
    。被上訴人提起附帶上訴，聲明為：㈠原判決關於駁回附帶
    上訴人後開第二項之訴，及該部分假執行之聲請暨訴訟費用
    之裁判均廢棄；㈡附帶被上訴人應再給付附帶上訴人90萬元
    ，及自107年8月17日起至清償日止，按年息5%計算之利息；
    ㈢願供擔保請准宣告假執行。兩造對於他方之上訴及附帶上
    訴，分別答辯聲明：上訴及附帶上訴駁回，上訴人另就附帶
    上訴答辯聲明：如受不利判決，願供擔保請准宣告免為假執
    行。
四、兩造不爭執之事項：
  ㈠被上訴人於99年12月29日與訴外人媛緹美國際有限公司（下
    稱媛緹美公司）簽訂醫師聘任合約書（下稱99年合約書），
    約定由媛緹美公司聘請被上訴人擔任台北元和雅診所負責醫
    師，期間自簽約日起至105年11月31日止，為期5年（見原審
    卷㈢第127-131頁）。
  ㈡兩造於104年11月18日簽訂系爭合約書，約定由被上訴人擔任
    台北元和雅診所負責醫師，並執行醫師職務，期間自105年1
    月1日起至106年12月31日止共2年；若任一方未於期滿6個月
    前以書面表示不續約，合約自動延展1年（見原審卷㈠第4-7
    頁）。
  ㈢被上訴人於106年7月2日以通訊軟體告知鍾金源自107年起不
    再擔任台北元和雅診所負責醫師職務（見被證1，原審卷㈢第
    77頁）。
  ㈣由被上訴人擔任負責醫師之台北元和雅診所於106年12月13日
    歇業（見原審卷㈢第107頁）。
  ㈤被上訴人於107年5月31日申報106年度綜合所得稅，其中台北
    元和雅診所之執行業務所得為13,292,589元，應自行繳納稅
    額為4,431,158元（見原審卷㈠第9-10頁）。
  ㈥上訴人於107年6月1日寄發律師函予被上訴人，其內記載106
    年度稅務保留款為1,766,895元（見原審卷㈠第11頁）。
五、兩造均同認雙方於104年11月18日簽訂系爭合約書，約定由
    被上訴人擔任台北元和雅診所負責醫師，並執行醫師職務之
    事實。被上訴人主張其僅為台北元和雅診所名義上負責人，
    兩造於系爭合約書第10條第3項約定被上訴人僅須就自上訴
    人實領收入之半數負擔個人所得稅乙節，為上訴人所否認，
    並辯稱被上訴人乃台北元和雅診所之實際經營者，前開約款
    實為兩造合意逃漏稅捐之約定，應屬無效云云。經查：
　㈠被上訴人僅為台北元和雅診所登記名義上之負責人，非實際
    經營者：
　　⒈被上訴人於兩造簽署系爭合約書前之99年間，即與上訴人
      集團所屬之媛緹美公司簽訂99年合約書，由媛緹美公司聘
      請被上訴人擔任台北元和雅診所負責醫師，有該合約書可
      佐（見原審卷㈢第127-131頁）。而兩造依系爭合約書之合
      作方式，大體上係延續被上訴人與媛緹美公司所簽99年合
      約書之作法，此由前後兩份合約書之內容並無太大之差異
      ，即可得證。
　　⒉上訴人所屬集團之台北元和雅診所、台南元和雅診所、高
      雄元和雅診所實際負責人涉嫌逃漏稅，經台灣高雄地方檢
      察署檢察官指揮法務部調查局航業調查處高雄調查站於10
      6年9月29日對上開診所進行搜索，上訴人之董事鍾金源等
      人嗣經該署檢察官認定違反稅捐稽徵法第41條以詐術或其
      他不正當方法逃漏稅、刑法第216條、第215條行使業務登
      載不實文書罪嫌，遭提起公訴，有起訴書為證（案列106
      年度偵字第18071號、107年度偵字第11765號，見原審卷㈢
      第79-105頁）。該案起訴書已明確認定鍾金源為前述3家
      元和雅診所之總院長，決策所有業務，為納稅義務人，被
      上訴人等元和雅診所名義上之負責人，對該3 家診所在10
      0年至105年間逃漏稅一事並不知情之事實，核與鍾金源接
      受調查局調查時陳稱其為前述3家診所之實際負責人及決
      策者，被上訴人僅為登記上的負責人等語相符（見原審卷
      ㈢第209-210頁調查筆錄），鍾金源於本院作證時亦不否認
      其始為元和雅診所實際負責人，且會核閱診所帳務之事實
      （見本院卷㈠第367-368頁），顯見被上訴人僅為台北元和
      雅診所登記名義上之負責人（即俗稱之人頭負責人），並
      非出資設立、經營該診所者，亦未實際掌控該診所之經營
      決策。上訴人臨訟辯稱被上訴人為台北元和雅診所之實際
      經營者，顯非事實，要無足採。　
　　⒊再觀諸99年合約書及系爭合約書，其內均就被上訴人得領
      取之「薪資」設有明確規範。簡言之，被上訴人擔任台北
      元和雅診所名義負責人之對價，僅有每月10萬元之執照費
      ，此觀99年合約書第2條第2項、系爭合約書第4條第3項之
      規定即明（見原審卷㈢第127頁、卷㈠第4頁背面），至於被
      上訴人另得受領之門診費或工作獎金（含轉介獎金及操作
      技術費），則為被上訴人在該診所門診、執行針劑類微整
      形療程、施行外科手術等執行醫師職務之報酬（參見99年
      合約書第2條第3、4項、系爭合約書第4條第2、5、6項）
      ，顯然被上訴人係以其為台北元和雅診所提供執照及醫療
      服務獲取報酬，除執照費外，被上訴人所受領之報酬實與
      受僱於該診所之醫師無異，該診所之營業所得既非歸屬於
      被上訴人，自難認被上訴人為該診所之實際經營者。
　　⒋上訴人雖稱被上訴人於103年至106年所領取之執行業務所
      得分別高達8,970,144元、14,964,434元、21,622,047元
      、13,292,589元，即為台北元和雅診所之總所得云云（見
      本院卷㈡第107頁），惟「執行業務所得」為所得稅法第14
      條第1項所列舉應算入個人綜合所得總額之一種收入，計
      算方法為：以執行業務者之業務或演技收入，減除業務所
      房租或折舊、業務上使用器材設備之折舊及修理費，或收
      取代價提供顧客使用之藥品、材料等之成本、業務上雇用
      人員之薪資、執行業務之旅費及其他直接必要費用後之餘
      額為所得額（參見所得稅法第14條第1項關於第二類所得
      之規定），乃執行業務者之業務收入和執業成本間之差額
      ，可理解為執行業務者之稅前淨利。而依同法第11條第1
      項之規定，醫師為所得稅法所稱之執行業務者，故擔任診
      所負責醫師者，該診所之營業收入與營業成本間之差額，
      即為該負責醫師應算入個人綜合所得總額之「執行業務所
      得」，亦即為該診所之稅前淨利；若醫師並未自行執業，
      而係受僱於診所，則該受僱醫師自診所領取之報酬應為所
      得稅法第14條第1項第三類之「薪資所得」，而非「執行
      業務所得」，合先說明。被上訴人因擔任台北元和雅診所
      之名義上負責人，則其在申報個人綜合所得稅時，依法固
      須以該診所之稅前淨利做為其「執行業務所得」，算入其
      個人綜合所得總額。惟被上訴人實際自媛緹美公司、上訴
      人或台北元和雅診所受領之報酬，僅有執照費及工作獎金
      （即看診、施行微整形療程、外科手術之對價），以被上
      訴人施做外科手術所能受領之操作技術費為例，系爭合約
      書第4條第6項第1、2款明定，相關手術費用扣除成本後，
      所餘費用40%為被上訴人之操作技術費（見原審卷㈠第5頁
      ），足證被上訴人僅能取得台北元和雅診所就此手術收入
      淨利之一部分，而非全部。故台北元和雅診所之所有稅前
      淨利並非均歸屬於被上訴人，至臻明確，上訴人前開主張
      ，誠屬無稽，要非可取。
　　⒌又擔任診所負責醫師者，如該診所誠實報稅，其稅前淨利
      即為該負責醫師應算入個人綜合所得總額之「執行業務所
      得」，如前述。惟台北元和雅診所之實際負責人鍾金源涉
      嫌於100年至105年間逃漏稅而遭起訴，前已述及，以該起
      訴書所載，台北元和雅診所於前開年度所漏報之稅額每年
      從百餘萬元至三千餘萬元不等（見原審卷㈢第105頁），堪
      認該診所在前開年度所製作並向稅捐機關申報之「執行業
      務（其他）所得損益計算表」（見原審卷㈢第345-349頁）
      ，其上所記載之各項金額，並非實在，無從以該等計算表
      所載「本年度所得額」（即被上訴人申報該年度個人綜合
      所得稅時之「執行業務所得」，見原審卷㈢第421、431、4
      43頁），作為該診所實際之稅前淨利。其次，被上訴人實
      際從媛緹美公司、上訴人或台北元和雅診所受領之報酬數
      額，與該診所之實際稅前淨利，並不一致，亦如前述，上
      訴人除提出被上訴人在103年度實際簽收報酬之紀錄（見
      原審卷㈢第367-379、137頁），可資認定被上訴人該年度
      受領之報酬總額確為8,970,144元外，別無資料足供認定
      被上訴人在其他年度所受領之報酬總額，上訴人主張被上
      訴人在104年至106年分別受領執行業務所得14,964,434元
      、21,622,047元、13,292,589元，非但有混淆「執行業務
      所得」定義之虞，該等數字之來源亦缺乏依據，併予指明
      。
　㈡系爭合約書第10條第3項、第3-1項、第3-2項為兩造如何分攤
    被上訴人所得稅額之約款，非逃漏稅之約定：
　　⒈被上訴人主張其雖擔任台北元和雅診所之名義負責人，實
      際上僅為自該診所受領報酬之受僱醫師，對上訴人集團帳
      務並不瞭解，於申報所得稅時，無法以其實際自媛緹美公
      司、上訴人或該診所受領之報酬報稅，而係以媛緹美公司
      或上訴人提供之「執行業務所得」數額申報（見原審卷㈢
      第404-405頁），核與證人即媛緹美公司財務副理、從102
      年後負責處理台北元和雅診所稅務申報問題之何明憲所證
      稱：台北元和雅診所103年度至105年度之「執行業務（其
      他）所得損益計算表」是由會計師協助其完成，做成後要
      給財務主管莊正宏審核，審核完成後再由會計師事務所上
      傳申報，該等損益計算表中之數字，其在每年5月份會通
      知被上訴人，被上訴人未曾請其修改前開損益計算表之內
      容，亦未曾指示或干涉公司會計主管或會計人員如何作帳
      等語相符（見本院卷㈠第318、319、327、329、331頁），
      應屬實在。顯然被上訴人因擔任台北元和雅診所之名義負
      責人，在申報個人綜合所得稅時，就其在台北元和雅診所
      之收入，會因實際獲取之報酬與該診所當年度申報之「執
      行業務所得」數額有別，而導致其以「執行業務所得」數
      額申報所計算出之應繳稅額，與用其實際收入數額所計算
      出之應繳稅額不同之結果。而在台北元和雅診所之稅前淨
      利高於被上訴人實際獲致之報酬數額時，被上訴人申報之
      應繳稅額，即會高於其實際收入之應繳稅額，造成其稅捐
      義務上之不利益，故在此類出任他人人頭負責人之契約中
      ，該人頭負責人與契約之他方明確約定申報與實際稅額差
      額之負擔比例或分攤方式，實屬常見之作法。
　　⒉按系爭合約書第10條第3項約定：「乙方（即被上訴人）於
      甲方（即上訴人）受託管理所屬診所之收入與稅賦，乙方
      最高僅需負擔實領所得百分之五十做為個人申報」（見原
      審卷㈠第6頁背面），就此約款之文意而言，明顯是針對被
      上訴人之稅捐負擔問題所設規範，亦即兩造藉此約款明訂
      被上訴人最高僅須負擔以其實領收入半數計算之稅捐，至
      於其餘稅捐由何人負擔固無明文，但由締約者為兩造以觀
      ，顯然其餘稅捐應由他造即上訴人負擔，否則即無約定之
      必要，自不待言。再觀諸被上訴人與媛緹美公司簽署之99
      年合約書，其第6條第1項約定：「有關乙方（即被上訴人
      ）在診所之收入與稅賦，乙方最高僅需負擔實領薪資之百
      分之五十作為個人薪資所得申報，其餘部分由甲方負擔」
      （見原審卷㈢第131頁），同樣明揭被上訴人最高僅須負擔
      以其實領收入半數計算的稅捐，其餘稅捐由上訴人負擔之
      意旨，衡酌99年合約書與系爭合約書之延續性，益徵系爭
      合約書第10條第3項應為相同之解釋。
　　⒊系爭合約書第10條第3-1項、第3-2項另約定：「雙方同意
      ，甲方每月得自發給乙方當月所有薪資中，預留部分金額
      作為保留款，以利日後申報稅賦時繳交稅款之用。其計算
      方式如下：乙方當月全部收入乘以12個月再乘以50%後之
      金額，對照該年度之『稅率級距表』之稅率計算出應預留之
      保留款金額」、「雙方同意日後因執行本合約義務所應繳
      之相關稅款扣除上述保留款之剩餘金額，全部由甲方負責
      繳納」（見原審卷㈠第6頁背面），更進一步約定被上訴人
      依前項約定應負擔之稅額如何計算並應由上訴人預為保留
      ，且明白揭櫫被上訴人對於因執行系爭合約書所生之稅賦
      ，除由上訴人預為保留之款項外，其餘均由上訴人負擔之
      意。而鍾金源於接受調查局調查時陳稱：被上訴人是診所
      登記負責人，會申報執行業務所得，所以沒有申報薪資，
      因其為診所的實際負責人，必須承擔被上訴人執行業務所
      得一定比例的稅額等語（見原審卷㈢第210頁調查筆錄），
      坦認確有承擔被上訴人一定比例稅額之事實，亦可推知兩
      造確已就被上訴人擔任人頭負責人所衍生之稅捐問題，約
      定如何負擔，是被上訴人主張系爭合約書第10條第3項、
      第3-1項、第3-2項為兩造如何負擔稅捐之約款，信而有徵
      ，自屬可採。
　  ⒋上訴人雖辯稱依系爭合約書前開約款，被上訴人僅須將其
      實際領取之執行業務所得金額50%併入個人綜合所得稅申
      報，其餘50%之實際領取所得則不申報，被上訴人遂得以
      此方式短報執行業務所得、逃漏稅捐，故前開約款顯然違
      反憲法第19條及稅捐稽徵法第41條之強制規定，並損害國
      家稅收之公共利益，依民法第71條、第72條規定應屬無效
      云云（見原審卷㈢第65、67頁）。惟被上訴人因擔任台北
      元和雅診所之人頭負責人，於申報個人綜合所得稅時，係
      以該診所提供之稅前淨利數額申報「執行業務所得」，該
      「執行業務所得」數額並非被上訴人實領之收入數額，如
      前述，上訴人稱「被上訴人僅需將其實際領取之執行業務
      所得金額50%併入個人綜合所得稅申報，其餘50%之實際領
      取所得則不申報」，非但誤解「執行業務所得」之意涵，
      更與被上訴人實際報稅時之作為不符，蓋被上訴人於報稅
      時，確實係以媛緹美公司或上訴人提供之稅前淨利數額申
      報「執行業務所得」，此有卷內之台北元和雅診所「執行
      業務（其他）所得損益計算表」與被上訴人之所得稅申報
      書，可資勾稽比對（見原審卷㈢第345頁及第421頁、第347
      頁及第431頁、第349頁及第443頁），顯見上訴人所辯無
      據。更何況倘若上訴人抗辯系爭合約書第10條第3項為兩
      造合意為被上訴人逃漏稅之約定屬實，緊接該項約款之第
      3-1項、第3-2項，理應為前開約定實際操作之細節規範，
      但上訴人卻無法說明在第3項為逃漏稅約定之前提下，第3
      -1項、第3-2項約定應如何解釋運用（見本院卷㈡第9-11頁
      ），由此更顯示上訴人之說法欠缺合理性，要難憑採。
　　⒌上訴人另提出兩造針對被上訴人103年度所得稅經稅捐機關
      核定應補稅後所簽署之備忘錄及協議書，作為系爭合約書
      第10條第3項、第3-1項、第3-2項之約款，確實為逃漏稅
      約定之佐證。然依被上訴人103年度綜合所得稅之申報資
      料，其當年申報之台北元和雅診所執行業務所得為2,541,
      043元，應納稅額為406,712元，扣除扣繳稅額及可扣抵稅
      額後，應自行繳納稅額為376,090元（見原審卷㈢第421、4
      17頁），惟財政部北區國稅局於106年間核定103年度之台
      北元和雅診所執行業務所得為5,137,087元，應納稅額為1
      ,223,853元，扣除被上訴人已繳之376,090元與扣繳稅額
      及可扣抵稅額28,498元後，尚應補繳819,265元（見原審
      卷㈢第139-143頁核定通知書），兩造遂就應補繳之稅款應
      由何人負擔進行協商，最後雙方簽署之協議書記載：「一
      、年度所得7,770,144元，50%為3,885,072元。所得總額3
      ,885,072元＋1,880,218元＝5,765,290元。二、應繳稅額80
      1,782元。三、扣除已繳稅額376,090元及可扣抵稅額28,4
      98元，應繳39,7194元。四、從10月、11月、12月工獎中
      扣繳。五、本次補繳稅額819,265元，由元和雅先行繳納
      」等語（見原審卷㈢第135頁）。因其上之7,770,144元為
      被上訴人該年度自元和雅診所實領之收入（見原審卷㈢第1
      37頁明細表）、1,880,218元則為該年度被上訴人及其配
      偶之其餘所得總額（此可從被上訴人該年度申報之所得總
      額為4,421,261元、台北元和雅診所之執行業務所得為2,5
      41,043元計算得出，見原審卷㈢第421、423頁），可知兩
      造係以被上訴人僅須負擔自台北元和雅診所實領收入半數
      之稅捐為前提，計算被上訴人該年度應補繳之稅額。從而
      依兩造之協議結果，不但無法作為兩造有逃漏稅約定之佐
      證，反而證實被上訴人主張兩造業已約定被上訴人僅須負
      擔自台北元和雅診所實領收入半數稅捐之說法。至兩造因
      此補稅事件所簽署之備忘錄雖記載：「自103年起申報台
      北診所損益之共識，邱醫師同意若年度申報低於所得之30
      %，則將來若遇補稅問題，願意負擔至所得之50%」等語（
      見原審卷㈢第133頁），其中「年度申報」應為台北元和雅
      診所提供予被上訴人之稅前淨利數額（即被上訴人應申報
      之「執行業務所得」），「所得」則係指被上訴人自該診
      所實領之收入，此由該次補稅問題之發生，係因103年度
      申報之「執行業務所得」低於被上訴人之實領收入，致被
      上訴人於報稅時算定之應繳稅額低於其實際應繳數額，故
      於國稅局核定之「執行業務所得」數額較高而發生補稅問
      題時，兩造須重新計算被上訴人應負擔之稅款金額，即可
      推知。而兩造以該備忘錄約定被上訴人應負擔至所得之50
      %，實與99年合約書及系爭合約書均約定被上訴人最高僅
      負擔自台北元和雅診所實領收入半數之稅捐無異，故以該
      備忘錄之內容，仍無法證明兩造有為被上訴人逃漏稅之約
      定。
　　⒍實則以前述說明可知，被上訴人如欲於申報個人綜合所得
      稅時逃漏稅，應與媛緹美公司或上訴人約定將台北元和雅
      診所每年申報之稅前淨利數額，低於被上訴人自該診所實
      領之收入，始能遂其目的，惟不論是99年合約書第6條第1
      項或系爭合約書第10條第3項、第3-1項、第3-2項，均未
      課以媛緹美公司或上訴人此種義務，誠難認定被上訴人擔
      任台北元和雅診所名義負責人，自始具有逃漏稅之意圖。
      至若媛緹美公司或上訴人所申報之台北元和雅診所稅前淨
      利數額，低於被上訴人實領收入之半數時，確實會發生被
      上訴人以申報數額繳納之名義稅款，低於其實際應負擔稅
      額之情況，前述之被上訴人103年度所得稅申報，即為適
      例。惟衡酌系爭合約書相較於99年合約書，乃新增第10條
      第3-1項關於保留款之設計。該項明定按月以被上訴人當
      月實領收入乘以12再乘以50%所得金額，對照稅率級距表
      之稅率，計算出上訴人應預留之保留款金額，顯然係以被
      上訴人實領收入半數為基準計算保留款，而與被上訴人報
      稅時應申報之「執行業務所得」數額完全無關；再由系爭
      合約書第10條第3-2項進一步規範被上訴人除保留款外，
      無庸再負擔因執行系爭合約所應繳之任何稅款，更顯見被
      上訴人依系爭合約書應負擔之稅款數額，完全不受其應申
      報之「執行業務所得」數額影響。被上訴人主張其並無要
      求上訴人虛報「執行業務所得」數額之動機與利益，應屬
      的論。上訴人無視系爭合約書第10條第3-1項、第3-2項之
      規定，一再辯稱被上訴人應「親自」申報所得稅，「執行
      業務所得」高低會影響被上訴人申報之應繳稅額，被上訴
      人實有強烈逃漏稅之動機云云，所辯無理，不足採信。至
      證人鍾金源、何明憲於本院作證時，亦附和上訴人之說法
      ，證稱被上訴人因不願繳足所得稅，故要求台北元和雅診
      所申報之稅前淨利數額應低於被上訴人實領收入云云（見
      本院卷㈠第326頁、第364-365頁），審酌鍾金源、何明憲
      均因涉嫌逃漏稅而遭起訴，且鍾金源為上訴人之董事，與
      上訴人之利害關係一致，所言實有迴護、偏袒上訴人之虞
      ，非可輕信；且彼等之證詞同樣無法具有無法合理解釋系
      爭合約書第10條第3-1項、第3-2項約款內容之問題，亦為
      本院所不採。
六、被上訴人得依系爭合約書第10條第3-2項約定，請求上訴人
    給付106年度所得稅應納稅額與保留款之差額2,589,560元：
　㈠系爭合約書第10條第3項、第3-1項、第3-2項，實為兩造應如
    何負擔被上訴人因擔任台北元和雅診所名義負責人所生稅賦
    之約款，業經本院審認如前。被上訴人依系爭合約書第10條
    第3-2項約定，主張106年度其因擔任台北元和雅診所負責人
    應繳納之所得稅，扣除該年度之保留款後，其餘稅捐應由上
    訴人負擔，核屬有據。而被上訴人業已提出其申報106年度
    所得稅之申報書、所得稅計算書及上訴人寄送之律師函（見
    原審卷㈠第8-12頁），證明其106年度應納稅額為4,356,455
    元、該年度保留款數額為1,766,895元，應屬可信，其自得
    依前開約定，請求上訴人給付差額2,589,560元（4,356,455
    －1,766,895＝2,589,560）。
　㈡上訴人辯稱：系爭合約已於106年12月13日終止，被上訴人與
    稅捐機關於106年12月14日以後之核課結果，並無適用系爭
    合約請求其負擔之餘地；且前開約定僅於被上訴人因申報「
    執行業務所得」致名義應繳稅額高於其實際應繳稅額時始有
    適用，因財政部台北國稅局認被上訴人並非台北元和雅診所
    實際負責人，將通報註銷被上訴人原申報之執行業務所得，
    被上訴人即不得依前開約定請求上訴人給付稅款差額云云（
    見本院卷㈡第116-117頁）。惟106年度之所得稅依法本應於
    次年申報，兩造既已於系爭合約書明定該年度所得稅之負擔
    方式，該約定於申報日屆至時自仍有適用，不因系爭合約於
    申報日屆至前即已終止而受影響。其次，卷附之財政部台北
    國稅局來函固明載該局將俟台北元和雅診所106年度案件查
    核完竣，通報註銷被上訴人原申報之執行業務所得及增列領
    受之薪資所得（見本院卷㈡第7頁），惟被上訴人請求上訴人
    依約給付前開稅款差額之債權，於其自行繳納106年度所得
    稅時即已發生，其於本件訴請上訴人給付，於法並無不合。
    至於稅捐機關日後如註銷被上訴人原申報之執行業務所得，
    改以薪資所得核課被上訴人該年度之所得稅，僅生兩造就該
    差額事後應另為找補結算之問題，無礙被上訴人於本件行使
    前開請求權。是上訴人以前詞置辯，並無理由。　
七、被上訴人得依系爭合約書第10條第4項約定，請求上訴人給
    付懲罰性違約金150萬元：
　㈠按約定之違約金額過高者，法院得減至相當之數額，為民法
    第252條所明定，此規定乃係賦與法院得依兩造所提出之事
    證資料，斟酌社會經濟狀況並平衡兩造利益而為妥適裁量、
    判斷之權限，非謂法院須依職權蒐集、調查有關當事人約定
    之違約金額是否有過高之事實，而因此排除債務人就違約金
    過高之利己事實，依辯論主義所應負之主張及舉證責任。況
    違約金之約定，為當事人契約自由、私法自治原則之體現，
    雙方於訂約時，既已盱衡自己履約之意願、經濟能力、對方
    違約時自己所受損害之程度等主、客觀因素，本諸自由意識
    及平等地位自主決定，除非債務人主張並舉證約定之違約金
    額過高而顯失公平，法院得基於法律之規定，審酌該約定金
     額是否確有過高情事及應予如何核減至相當數額，以實現
    社會正義外，當事人均應同受該違約金約定之拘束，法院亦
    應予以尊重，始符契約約定之本旨（最高法院93年度台上字
    第909號判決參照）。
　㈡依系爭合約書第10條第4項規定：「甲乙雙方之任一方違反本
    合約任一項條款者，以違約論，他方除得要求終止合約外，
    違約之一方應賠償他方懲罰性違約金150萬元整。本項違約
    金之約定不影響他方其他損害賠償權利之行使」（見原審卷
    ㈠第6頁背面）。而上訴人迄未依系爭合約書第10條第3-2項
    約定，給付被上訴人106年度之稅款差額，如前述，應屬違
    約，被上訴人依前開約定請求上訴人給付懲罰性違約金150
    萬元，為有理由。
　㈢上訴人另辯稱被上訴人具有誠實納稅之義務，其依法繳稅非
    有損害，即不得請求其給付違約金云云（見本院卷㈡第119頁
    ），惟上訴人以本院所不採之系爭合約書第10條第3項為逃
    漏稅之約定，應屬無效，故其並未違約置辯，已非可取；且
    無視前開約定已定義該違約金為懲罰性違約金，並不以被上
    訴人實際受有損害為要件，所辯亦屬無據。上訴人復空言辯
    稱前開約款約定之違約金數額過高，應予酌減云云，惟就此
    利己事實，未見上訴人舉證證明之，揆諸前開最高法院判決
    見解，本院並無依職權蒐集、調查本件違約金數額是否過高
    之必要，兩造仍應同受該違約金約定之拘束，併予說明。
八、上訴人復主張被上訴人於106年10月間片面終止系爭合約，
    致其受有損害，其得以該損害賠償債權及違約金債權與其應
    對被上訴人為前述給付之債務主張抵銷云云（見本院卷㈡第1
    19-131頁）。惟查：
　㈠系爭合約書第1條第1項約定，兩造均得於合約期滿6個月前以
    書面表示不續約，以避免系爭合約之期間自動展延1年至107
    年12月31日止（見原審卷㈠第4頁）。而被上訴人因在106年
    上半年因罹患青光眼影響其手術之能力，而在同年7月2日即
    以通訊軟體向台北元和雅診所之實際負責人鍾金源表達系爭
    合約期滿即不再續約之意，有該對話之截圖及被上訴人因眼
    疾就醫之醫藥費收據、診斷證明書為證（見原審卷㈢第77頁
    、本院卷㈠第135-145、219頁），堪認被上訴人並非無故片
    面終止契約。
　㈡上訴人另辯稱被上訴人於106年10月間即不再上班，致其受有
    遭病患要求退費且營運受影響之損害云云，然被上訴人直至
    106年12月間均仍至台北元和雅診所看診或施行手術，有被
    上訴人在同年10月至12月間仍受領上訴人給付之工作獎金明
    細為憑（見本院卷㈠第147-153、313頁），證人即台北元和
    雅診所之經理邱士峻亦證稱：106年12月間，台北元和雅診
    所之負責人從被上訴人更換為唐友文，其有協調兩方辦理換
    證手續，手續很順利，因為被上訴人及唐醫師都有到現場，
    有如期完成辦照手續，所以業務都沒有中斷等語（見本院卷
    ㈠第376-377頁），顯然在台北元和雅診所更換負責醫師前，
    被上訴人仍有至該診所執行醫師職務，未致該診所之業務受
    到影響。而在被上訴人之訴訟代理人詢問邱士峻是否在106
    年12月以通訊軟體傳訊息予被上訴人前幾天，當面告知正在
    診所上班的被上訴人自即日起不用再到診所上班，並表示這
    是上面的指示，其只是傳達，希望被上訴人不要為難其之問
    題時，邱士峻未否認確有此事，且證稱：「邱泰豐那時一直
    跟我們說眼睛不舒服，並且有刀才來，可能我有跟他說是否
    需要休息，邱泰豐有問我說是誰的意思，所才笑說不要為難
    我」等語（見本院卷㈠第377頁），足證被上訴人主張其係因
    遭人阻止，方自106年12月起不再至台北元和雅診所執行業
    務乙節，合於事實，亦堪認被上訴人並無上訴人所指無故缺
    診之違約情節。
　㈢綜上，上訴人辯稱被上訴人有無故片面終止系爭合約、拒絕
    履行醫師職務合約之違約情事，其得依系爭合約第10條第4
    項及不完全給付之法律關係，請求被上訴人給付計1,763,78
    0元之損害賠償及違約金云云，誠屬無理。其進而主張得以
    前開債權主張抵銷，自無可採。
九、按給付有確定期限者，債務人自期限屆滿時起，負遲延責任
    ；給付無確定期限者，債務人於債權人得請求給付時，經其
    催告而未為給付，自受催告時起，負遲延責任；其經債權人
    起訴而送達訴狀，或依督促程序送達支付命令，或為其他相
    類之行為者，與催告有同一之效力；遲延之債務，以支付金
    錢為標的者，債權人得請求依法定利率計算之遲延利息；應
    付利息之債務，其利率未經約定，亦無法律可據者，週年利
    率為5%，民法第229條第1項、第2 項、第233條第1項本文及
    第203條分別定有明文。查被上訴人共得請求上訴人給付4,0
    89,560元（2,589,560＋1,500,000＝4,089,560），前已詳論
    。上訴人係於107年8月16日收受支付命令，有送達證書可參
    （見原審卷㈠第29頁），則被上訴人請求上訴人自107年8月1
    7日起依前引規定加給按年息5%計算之法定遲延利息，亦應
    准許。
十、綜上所述，被上訴人依系爭合約書第10條第3-2項、第4項之
    約定，請求上訴人給付4,089,560元，及自107年8月17日起
    至清償日止，按年息5%計算之利息，為有理由，應予准許。
    從而原審就上開應准許部分，判命上訴人應給付被上訴人3,
    189,560元本息，並分別諭知兩造供擔保後，得、免假執行
    ，核無不當，上訴人之上訴意旨指摘原判決此部分不當，求
    予廢棄改判，為無理由，應駁回其上訴。又被上訴人提起附
    帶上訴，請求上訴人應再給付90萬元本息（4,089,560－3,15
    9,560＝900,000），亦屬有據，自應由本院將原判決此部分
    廢棄改判如主文第3項所示，並依兩造之聲請，為供擔保後
    准、免假執行之宣告。又本件事證已臻明確，兩造其餘之攻
    擊或防禦方法及所用之證據，經本院斟酌後，認為均不足以
    影響本判決之結果，爰不逐一論列，附此敘明。
十一、據上論結，本件上訴人之上訴為無理由，被上訴人之附帶
      上訴為有理由，爰判決如主文。　　　
中　　華　　民　　國　　110 　年　　1 　　月　　12　　日
                  民事第十一庭  
                      審判長法  官  李慈惠
                            法  官  趙雪瑛
                            法  官  陳婷玉
正本係照原本作成。
如不服本判決，應於收受送達後20日內向本院提出上訴書狀，其
未表明上訴理由者，應於提出上訴後20日內向本院補提理由書狀
（均須按他造當事人之人數附繕本）上訴時應提出委任律師或具
有律師資格之人之委任狀；委任有律師資格者，另應附具律師資
格證書及釋明委任人與受任人有民事訴訟法第466 條之1第1項但
書或第2項（詳附註）所定關係之釋明文書影本。如委任律師提
起上訴者，應一併繳納上訴審裁判費。
中　　華　　民　　國　　110 　年　　1 　　月　　12　　日

  　　　　　　　　　　　　　書記官  張永中
　　　　　　　　　　　　　
附註：
民事訴訟法第466條之1（第1項、第2項）：
對於第二審判決上訴，上訴人應委任律師為訴訟代理人。但上訴
人或其法定代理人具有律師資格者，不在此限。
上訴人之配偶、三親等內之血親、二親等內之姻親，或上訴人為
法人、中央或地方機關時，其所屬專任人員具有律師資格並經法
院認為適當者，亦得為第三審訴訟代理人。